【裁判字號】    99,上訴,752
【裁判日期】    990531
【裁判案由】    強盜
【裁判全文】
臺灣高等法院臺中分院刑事判決         99年度上訴字第752號
上  訴  人
即  被  告  甲○○
指定辯護人  潘仲文律師
上列上訴人因強盜案件，不服臺灣臺中地方法院98年度訴字第
3831號中華民國99年1月26日第一審判決（起訴案號：臺灣臺中
地方法院檢察署98年度偵字第24396號），提起上訴，本院判決
如下：
    主    文
原判決撤銷。
甲○○犯攜帶兇器搶奪罪，處有期徒刑年。
    犯罪事實
一、甲○○意圖為自己不法之所有，於民國98年10月9日上午10
    時21分許，騎乘車牌號碼TVS-807號（起訴書及原審均誤載
    為YVS-807）之機車，手持客觀上足以對人之生命、身體、
    安全構成威脅，具有危險性而可作為兇器之水果刀1把，至
    臺中市○區○○路2段177之1號萊爾富便利商店內，再持上
    開水果刀指向店員丙○○，要求丙○○交出櫃臺內之現金，
    丙○○見狀上前與甲○○發生拉扯，過程中甲○○手中水果
    刀為丙○○所奪下，惟甲○○仍強力拉丙○○回櫃臺內收銀
    機前，再強行伸手開啟收銀機，丙○○則以其之身體抵住甲
    ○○，甲○○仍自櫃臺收銀機內搶奪取走現金新臺幣（下同
    ）2萬5千元，丙○○見甲○○得逞後，即跑出至該便利商店
    外，甲○○亦帶著現金趁隙跑出該商店外，隨即騎上前開機
    車，丙○○並在店外再與甲○○拉扯，稍後甲○○甩脫丙○
    ○而騎乘機車加速逃離現場。嗣經丙○○報警處理，警方依
    丙○○之指訴而查悉上情，並扣得上開由丙○○所奪下而屬
    胡金龍（甲○○之父）所有，非為甲○○所有之水果刀1把
    。
二、案經臺中市警察局第三分局報告臺灣臺中地方法院檢察署檢
    察官偵查起訴。
    理    由
一、證據能力之說明：
（一）按刑事訴訟法第159條之5規定：「（第1項）被告以外之
      人於審判外之陳述，雖不符前四條之規定，而經當事人於
      審判程序同意作為證據，法院審酌該言詞陳述或書面陳述
      作成時之情況，認為適當者，亦得為證據。（第2項）當
      事人、代理人或辯護人於法院調查證據時，知有第一百五
      十九條第一項不得為證據之情形，而未於言詞辯論終結前
      聲明異議者，視為有前項之同意。」，其立法意旨在於傳
      聞證據未經當事人之反對詰問予以核實，原則上先予排除
      ，惟若當事人已放棄詰問或未聲明異議，基於證據資料愈
      豐富，愈有助於真實發現之理念，且強化言詞辯論原則，
      法院自可承認該傳聞證據例外擁有證據能力。經查，本案
      下列使用之萊爾富便利商店現場照片2張（有人之意念介
      入選擇拍攝範圍，並非完全基於監視器之機器功能作用）
      、現場圖，其本質上，係司法警察（官）針對本件具體個
      案，於調查證據及犯罪情形時，對犯罪場所實施之勘察作
      為所製作，不具備例行性、公示性之要件，自非刑事訴訟
      法第159條之4第1款所指公務員職務上製作之紀錄文書、
      證明文書，亦非同條第3款規定與上述公文書具有同等程
      度可信性之文書（最高法院98年度臺上字第3258號判決意
      旨參照），是屬傳聞證據。另證人林蓮於警詢時之陳述
      ，以及萊爾富便利商店98年10月9日之現金盤盈（虧）／
      匯款明細表，其性質上亦屬傳聞證據，惟經檢察官、上訴
      人即被告甲○○（下稱被告）、辯護人於本院準備程序時
      ，均表示對上開證據之證據能力沒有意見，同意作為證據
      （見本院卷第30頁），又本院審酌上開言詞陳述或書面陳
      述作成時之情況，查無其他不法之情狀，足認為得為本案
      之證據，依刑事訴訟法第159條之5之規定，有證據能力。
（二）按「證據裁判原則以嚴格證明法則為核心，亦即認定犯罪
      事實所憑之證據，須具證據能力，且經合法調查，否則不
      得作為判斷之依據（刑事訴訟法第155條第2項參照）。被
      告以外之證人於檢察事務官、司法警察官或司法警察調查
      中所為之陳述，與審判中不符時，其先前之陳述，於充足
      刑事訴訟法第159條之2所定之『可信性』與『必要性』要
      件，即屬合於得為證據使用之傳聞例外，應依法律所定各
      種證據之調查方式，踐行調查之程序，始得作為判斷事實
      之依據。至於被告以外之證人於審判中所為之陳述，與先
      前之陳述內容相左或不一致時，如非以先前之陳述作為認
      定犯罪事實存否之證據，即無贅餘說明其有無證據能力之
      必要；該不合傳聞例外之先前陳述，雖不得作為犯罪成立
      與否之實體證據，按之刑事訴訟法第166條之1第2項、第3
      項第6款、第166條之2第1項、第2項等規定，尚非不得以
      其先前所為『自我矛盾之陳述』，用來彈劾（爭執、否定
      ）該證人在審判中供述證據之證明力。此種僅止於用來爭
      執證明力之彈劾證據，即無嚴格證明法則之適用。」此有
      最高法院96年度臺上字第7337號判決要旨可按。本案所使
      用證人丙○○於警詢中之陳述，雖為被告以外之人於審判
      外所為之言詞或書面陳述，為傳聞證據，但依陳述人先前
      不一致之陳述得作為彈劾證據之法理，本案以之作為彈劾
      證據，用來駁斥該證人丙○○於原審審理部分陳述之證明
      力，而非用之為實體證據，即屬無違傳聞法則與嚴格證明
      法則。
（三）按關於非供述證據之物證，或以科學、機械之方式，對於
      當時狀況所為忠實且正確之記錄，性質上並非供述證據，
      均應無傳聞法則規定之適用；如該非供述證據非出於違法
      取得，並以依法踐行調查程序，即不能謂無證據能力（最
      高法院97年度臺上字第1401號、6153號判決要旨參照）。
      本案下述使用之萊爾富便利商店監視錄影光碟、錄影光碟
      翻拍照片4張，乃基於監視器之機器功能作用，攝錄當時
      實際形貌所形成之圖像，不含有人類意思表達之供述要素
      ，所拍攝內容現實情狀之一致性，係透過機械原理加以還
      原，並無人對現實情形之記憶、知覺經常可能發生之誤差
      （如知覺之主觀性及記憶隨時間推移而發生變化、遺忘等
      ），故上開照片亦屬非供述證據，並無傳聞法則之適用至
      明，又檢察官、被告、辯護人均未爭執員警有何違法取得
      上開物證之情形，復經本院於審理中踐行調查程序，自均
      有證據能力。
（四）按公務員職務上製作之紀錄文書、證明文書，及從事業務
      之人於業務上或通常業務過程所須製作之紀錄文書、證明
      文書，除顯有不可信之情況外，得為證據，刑事訴訟法第
      159條之4第1、2款定有明文。本案下述所使用之車籍查詢
      基本資料詳細畫面，係屬公務員於通常業務過程所為之紀
      錄文書，無預見日後可能會被提供作為證據之偽造動機，
      且查無其他顯然不可信之情況，依上揭條文規定，得作為
      證據。
（五）按檢察事務官、司法警察官或司法警察因調查犯罪情形及
      蒐集證據之必要，對於經拘提或逮捕到案之犯罪嫌疑人或
      被告，得違反犯罪嫌疑人或被告之意思，採取其指紋、掌
      紋、腳印，予以照相、測量身高或類似之行為；有相當理
      由認為採取毛髮、唾液、尿液、聲調或吐氣得作為犯罪之
      證據時，並得採取之，刑事訴訟法第205條之2定有明文，
      被告經逮捕後經警方採取其吐氣所得之呼氣酒精濃度測定
      單1紙，依上開法律規定所為之必要採證行為，自有證據
      能力。另被告於警詢、檢察官訊問時之自白，並無出於強
      暴、脅迫、利誘、詐欺、疲勞訊問、違法羈押或其他不正
      之方法，復無與事實不符之情形，自有證據能力。又扣案
      之水果刀1把，非屬供述證據而無傳聞法則之適用，該等
      扣案物品係由警員依法定程序合法扣得，且亦與本案具有
      關連性，當有證據能力。以上均併予敘明。
二、認定犯罪事實所憑之證據及理由：
    訊據被告甲○○雖就其持水果刀1把於上揭時、地，進入前
    揭便利商店強行取走現金2萬5千元之事實坦承不諱（見本院
    卷第29頁背面、第30頁背面），惟辯稱：其當時因喝酒致意
    識不清云云，惟查：
（一）本院於99年4月22日準備程序時，勘驗上開便利商店之現
      場監視錄影光碟內容，勘驗結果如下：當日上午10時21分
      30秒被告從便利商店外進入，走入後被告走到鏡頭無法拍
      攝的位置，10時21分40秒女性店員出現在櫃台內，10時22
      分06秒被告衝入櫃台，背向監視器，女性店員面向監視器
      ，被告身體阻隔無法看清被告手中是否持刀，被告與女性
      店員兩人距離接近，被告與女性店員發生拉扯，可以清楚
      看見被告手上握有尖刀，從櫃台內拉扯到櫃台外面到大門
      旁，10時22分31秒雙方由櫃台外拉扯到櫃台內，被告手中
      尖刀在櫃台內為女性店員奪下後，雙方持續拉扯，且被告
      將女性店員的身體拉往收銀機台，被告在拉扯間伸手打開
      收銀機，女性店員身體抵住被告，左手持尖刀，被告伸手
      入收銀機內，被告取走收銀機內的現金後，女性店員就跑
      出去便利商店外，被告在女性店員跑出便利商店後，也趁
      隙跑出便利商店大門外，要騎上機車時，女性店員有上前
      再與被告拉扯，被告甩脫店員拉扯之後，被告騎車加速離
      去，10時23分05秒女性店員從便利商店外，手持尖刀再進
      入便利商店內等情，載明於準備程序筆錄（見本院卷第31
      頁）。證人即被害人丙○○於原審審理時具結證稱：被告
      走進櫃臺，其跟他說櫃臺不能進來，之後他就喊1次搶劫
      ，其看到他亮出1把刀子，就想說閃旁邊一點，其有跟他
      說不要拿那些錢，之後他的刀子就不小心，被其奪過來，
      其非常害怕，雖然有跟他拉扯，但是也沒有辦法怎麼樣，
      其還是會怕，其不敢砍他，其又怕他會將刀子搶回去，也
      怕如果刀子面對他，他又不小心會被刺到，後來被告要出
      去時，其也有拉扯一下；其當時體重39、40公斤，身高為
      140多公分等語（見原審卷第35頁背面至37頁），核與上
      開監視錄影光碟之勘驗內容相符，足可採信。雖證人丙○
      ○另外陳述：被告亮出水果刀後，即強行取走便利商店內
      之財物，其再奪下被告之水果刀云云（見原審卷第35頁背
      面），與前揭錄影光碟所顯示不合，然此部分業經其於原
      審觀看監視錄影光碟後，當庭更正：應以錄影光碟為準等
      語（見原審卷第37頁背面），是此應係其因事隔較久對動
      作順序部分記憶不清所致，自應以監視錄影光碟之勘驗內
      容及證人丙○○其後更正之內容為正確。此外，並有監視
      錄影光碟照片4張、萊爾富便利商店現場照片2張、現場圖
      、車籍查詢基本資料詳細畫面在卷可參，另有被告持以犯
      案之水果刀1把扣案可資佐證。足認案發當時被告確有基
      於為自己不法所有之意圖，持水果刀進入便利商店櫃臺指
      向證人丙○○，在證人丙○○反抗後，仍強力取走收銀機
      中之現金2萬5千元之事實。
（二）被告於原審審理時雖就其所取得之財物金額，主張是2萬2
      千元云云。證人丙○○於原審審理中證稱被告取走之現金
      為2萬5千元等語（見原審卷第35頁背面），核與卷附之萊
      爾富便利商店98年10月9日之現金盤盈（虧）／匯款明細
      表（見原審卷第57頁）所載內容大致相符，是以證人丙○
      ○係以其店中為被告取走現金後清點財物之損失為依據。
      至證人林蓮雖陳述被告當日將2萬2千元交給其，其後並
      將2萬2千元交由警方查扣，並由丙○○領回保管，有贓物
      認領保管單、扣押物品目錄表在卷足稽，惟此僅能證明被
      告於強盜後將2萬2千元交予證人林蓮而已，不能證明被
      告強盜金額僅為2萬2千元。又被告及其辯護人於本院行準
      備程序時，對上開明細內容表示不爭執，並認被告取走之
      金額為2萬5千元（見本院卷第30頁背面），亦足認被告當
      日強行取走之金額為2萬5千元。至於起訴書雖指訴被告係
      以水果刀抵住證人丙○○之方式取走財物，惟本案依前述
      監視錄影光碟之勘驗內容所顯，被告並未持水果刀抵住證
      人丙○○，僅係以水果刀指向證人丙○○，起訴書此部分
      所載事實尚有誤認，應予更正，併此敘明。
（三）被告於案發查獲時之酒測值雖高達1.12mg/l，有呼氣酒精
      濃度測定單1紙在卷可按（見警卷第32頁），然被告於警
      詢中供稱：其於98年10月9日8至9時，在住處飲用小瓶米
      酒2瓶，於犯案後，再前往統一便利商店購買啤酒6瓶飲用
      等語（見警卷第3至4頁），是其於犯案後仍有再飲用啤酒
      6瓶，則其查獲時所測出之呼氣酒精濃度1.12mg/l，並非
      是其為本案犯行時之酒精濃度，即不足以證明被告犯案時
      之精神狀況。再參酌被告於警詢、偵訊及原審審理中，仍
      能具體描述案發時概況，記憶尚稱清晰，於前揭監視錄影
      光碟中亦未見被告有何運動失調、平衡障礙等情，尚不能
      證明被告於行為時，有飲用酒類致不能辨識其行為違法或
      欠缺依其辨識而行為之能力，或者飲酒致其辨識行為違法
      或依其辨識而行為之能力，顯著減低之情形存在。且被告
      先飲酒後再攜水果刀外出犯案，其係屬自行招致欠缺或減
      少責任能力之情形，依刑法第19條第3項之規定，亦不能
      因此主張其欠缺或有限制責任能力之情事。
（四）綜上所述，被告所辯尚無可信，本案事證明確，被告所為
      加重搶奪罪之犯行，應堪認定。
三、論罪科刑之理由：
（一）法律適用部分：
  １、按所謂兇器，其種類並無限制，凡客觀上足以對人之生命
      、身體、安全構成威脅，具有危險性者均屬之，且只須行
      為時攜帶此種具有危險性之兇器為已足，並不以攜帶之初
      有行兇之意圖為必要（最高法院79年臺上字第5253號判例
      意旨參照）。查被告持以搶奪所用之上開水果刀，刀把部
      分大約10公分長，刀刃部分約為20公分長，刀刃是鐵製尖
      銳器等情，據原審審理時當庭勘驗屬實，並載明於99年1
      月5日審判筆錄（見原審卷第38頁），是以可認該支水果
      刀在客觀上足對人之身體、生命構成威脅，是為刑法分則
      上所稱之「兇器」無疑。
  ２、按強盜罪之構成，以其所實施之強暴、脅迫，已達於使人
      不能抗拒之程度為必要，倘其取物手段雖屬不法，而尚未
      使人至於不能抗拒者，縱觸犯他種罪名，尚難以強盜論擬
      ，此經最高法院著有29年上字第3006號判例可供參照。再
      按恐嚇行為不以將來之惡害通知為限，即以強暴脅迫為手
      段，而被害人未達於不能抗拒程度者，亦屬之，亦經最高
      法院於80年8月6日80年度第4次刑事庭會議著有決議可資
      參考。又按刑法第346條第1項恐嚇取財罪之成立，須以意
      圖為自己或第三人不法之所有，以恐嚇使人將本人或第三
      人之物交付為構成要件，苟被害人並非自行交付財物亦非
      默許行為人取其財物，而係由行為人施強暴脅迫手段強行
      奪取財物者，即與恐嚇取財罪之構成要件不符，而應依被
      害人是否達於不能抗拒之程度，論以搶奪罪或強盜罪，亦
      有最高法院84年度臺上字第1790號判決意旨可參。是以如
      強暴、脅迫程度尚不足以壓抑被害人意思自由，被害人並
      非不能抗拒，或未達於不能抗拒之程度，其交付財物與否
      ，儘有自由斟酌之餘地者，應不成立強盜罪，且如係由行
      為人施強暴脅迫手段強行奪取財物，而未達於不能抗拒之
      程度，應論以搶奪罪。本案被告固有持水果刀指向證人丙
      ○○之行為，且自行搶奪收銀機中之財物2萬5千元，然尚
      不足以證明證人丙○○達於不能抗拒之程度（理由詳如後
      述），依上開之說明，被告之行為應構成加重搶奪罪。
  ３、綜上所述，核被告所為，係犯刑法第326條第1項之攜帶兇
      器搶奪罪。
（二）檢察官起訴雖認為被告係犯刑法第330條第1項攜帶兇器之
      加重強盜罪云云。然依前揭說明，本案法律適用之應究重
      點，在於被告之強暴行為，是否已至使證人丙○○達於不
      能抗拒之程度？而有關強盜罪中「至使不能抗拒」之判斷
      標準，學說及實務各有見解：
      甲說（一般人標準說）：
        應依行為人之強制手段是否足以使一般人達到不能抗拒
        為準（褚劍鴻著，刑法分則下，第1120頁）。最高法院
        27年上字第1722號判例意旨：「強盜罪之強暴、脅迫，
        以在客觀上對於人之身體及自由確有侵害行為為必要，
        若犯人並未實施此項行為，僅因他人主觀上之畏懼，不
        敢出而抵抗，任其取物以去者，尚不能謂與強盜罪之要
        件相符。」、87年度臺上字第3705號判決意旨：「強盜
        罪之強暴、脅迫，以所施用威嚇之程度，客觀上足以壓
        抑被害人之意思，至使不能抗拒為已足。至施用之威嚇
        手段，客觀上是否足以壓抑被害人之意思自由，應依一
        般人在同一情況下，其意思自由是否因此受壓制為斷，
        不以被害人之主觀意思為準。」、97年度臺上字第1135
        號判決意旨：「按強盜罪之所謂『不能抗拒』，係指行
        為人所為之強暴、脅迫等不法行為，就當時之具體事實
        ，予以客觀之判斷，足使被害人身體上或精神上達於不
        能或顯難抗拒之程度而言。」均屬此說。
      乙說（被害人標準說）：
        視被害人主觀上之意思自由是否被壓抑而無法抗拒，至
        於一般人在此程度下是否不能抗拒，則非所問（呂有文
        著，刑法各論，第382頁）。最高法院72年度臺上字第
        5029號判決意旨：「所謂不能抗拒，祇須行為人所施之
        暴力已足使被害人本人主觀上受到壓制無法抗拒已足，
        至客觀上是否已達一般人皆不能抗拒之程度，則非所問
        。」即屬此說。
      丙說（折衷說）：
        其一：原則上應按通常一般人所能抗拒之程度參酌認定
        ，若行為人之行為在客觀上雖堪認足使他人不能抗拒，
        但被害人並不因之發生畏懼或喪失抵抗力，而加抗拒者
        ，則該行為仍可認定為該當本罪之強制行為（一般標準
        說）。至若被害人之抵抗力雖未及通常之標準，但就其
        年齡、性別、性格、體能等因素，加以綜合判斷，足認
        其抵抗顯有困難者，則行為人之行為雖在客觀上並不足
        以使一般人不能抗拒，但依然可成立本罪（被害人標準
        說）（林山田著，刑法各論上，第335頁）。
        其二：原則上固應依客觀之標準加以判斷，惟有時行為
        人或被害人之意思及其他主觀之情事，亦應綜合予以考
        慮。例如：行為人不知被害人為眼盲之人，而默默以手
        槍予以威脅者，被害人雖未意識其存在，仍不影響本罪
        之成立；惟如行為人明知被害人為眼盲之人，而默默以
        手槍予以威脅者，則尚難認為足以抑制被害人之抵抗能
        力。又如，被害人一向視死如歸，膽壯易於常人，行為
        人如以抑制通常人反抗程度之強暴脅迫施之者，仍足以
        成立本罪；惟如被害人為異常膽小，行為人施以不足抑
        制通常人反抗程度之強暴脅迫者，則尚難認其成立本罪
        ，至多僅能成立恐嚇罪。但如行為人明知被害人膽小如
        鼠，其所施之強脅手段，雖未達足以抑制一般人反抗之
        程度，惟行為人既有抑制反抗之意思，現實上被害人之
        反抗亦已受抑制，自仍得以本罪律之（甘添貴著，體系
        刑法各論II，第139至140頁）。
        最高法院93年度臺上字第1166號判決意旨：「不能抗拒
        者，乃無力抗拒之意，無論被害人主觀上因自由意志遭
        壓抑而難以抗拒，或客觀上抗拒不了均屬之。」則屬折
        衷說（本院按，依此見解，不論從一般人標準或被害人
        標準，只須其一足認不能抗拒，即屬不能抗拒。）
      學界雖見解紛呈，但審判實務因最高法院著有27年上字第
      1722號判例，似應採前述之甲說即一般人標準說。本案被
      告持水果刀指向證人丙○○，該支水果刀之刀刃部分雖約
      長20公分，但並非直接抵住證人丙○○身體，或者近身指
      住面前，與證人丙○○之間仍有相當距離，此距離證人丙
      ○○於原審審理時雖證稱：沒有超過10公分等語（見原審
      卷第36頁），然參酌證人丙○○就被告強行取走便利商店
      內之現金，是在其奪下被告之水果刀之前或之後，此屬其
      親身經歷之動作順序之陳述，尚與前揭錄影光碟之勘驗內
      容不合（詳見前述理由二、（二）所敘），則在突然、倉
      促情境下發生持刀距離之細節，亦難期其有精準之證言，
      此當係其事後回憶、推測之意見陳述，此從證人丙○○於
      警詢時陳述：歹徒持水果刀衝進店內之櫃台拿刀抵住其云
      云（見警卷第5頁），檢察官亦據此起訴被告以刀果刀抵
      住證人丙○○，此均與證人丙○○於原審審理時之證言、
      本院勘驗結果相違，亦難認證人丙○○此部分證言具有憑
      信性。且依監視錄影光碟勘驗內容所示：10時22分06秒被
      告衝入櫃台，背向監視器，女性店員面向監視器，被告身
      體阻隔無法看清被告手中是否持刀等情，則依該勘驗內容
      ，可知被告與證人丙○○之間仍有一段距離，因被告身體
      擋住監視器畫面，亦無法明確估算持刀距離，再依監視錄
      影光碟勘驗內容，被告與證人丙○○是在櫃台對峙後，兩
      人距離才接近，之後發生拉扯，而證人丙○○就本案為被
      害人，依最高法院向來一貫之見解，須有其他必要之補強
      證據以擔保其指證、陳述之真實性（如98年度臺上字第
      107 號、96年度臺上字第1626號、95年度臺上字第6017、
      5810 號、94年度臺上字第3326號、83年度臺上字第3411
      號、76年度臺上字第945號），然證人丙○○此部分陳述
      ，尚無其他佐證足以證明與事實相當，依罪疑唯有利於被
      告原則，亦應採對被告有利之認定。綜上，被告雖持刀但
      與證人丙○○間仍有相當距離，且從監視錄影光碟觀之，
      被告亦無揮舞水果刀或激烈跳動之情形，此情形一般人遇
      之，雖足認會產生恐懼害怕之心理，但難認其意思自由受
      到壓抑，況依監視錄影光碟勘驗內容觀之，證人丙○○反
      而上前與被告拉扯，並將被告所持之水果刀奪下，亦足佐
      證被告持刀之行為，並不足以使人之意思自由受到壓抑，
      否則身材瘦小之證人丙○○，在當時害怕之情形下（見前
      述理由二、（一）證人丙○○於原審審理之證述），當不
      致於上前拉扯並奪下被告所持之水果刀，是綜合前述，認
      被告之行為尚不足達到使人不能抗拒之程度。本案設若再
      依前揭之被害人標準說，因證人丙○○已上前與被告拉扯
      ，並將被告所持之水果刀奪下，且於被告上前搜取收銀機
      內現金時，其仍以其之身體抵住被告，並於被告離去要騎
      上機車時，再與被告拉扯等情，有如前述監視錄影光碟勘
      驗結果所示，則可知證人丙○○自始至終，均反抗被告，
      是其主觀上之意思自由並無被壓抑而無法抗拒。且因被告
      之行為對一般人或本案被害人均不足以達到不能抗拒程度
      ，是縱依前遊之丙說即折衷說，亦不足以認被告之行為已
      使人至於不能抗拒。綜上所述，本案被告之行為核與不能
      抗拒之要件不符，尚難以加重強盜罪論擬，檢察官起訴意
      旨即有誤會，再依前揭最高法院84年度臺上字第1790號判
      決意旨，本案係由被告強行取走上開便利商店之現金2萬5
      千元，應構成加重搶奪罪，此部分基本社會事實同一，本
      院自得依法變更起訴法條加以審理，且經本院於審理時告
      知被告、辯護人上開罪名，被告、辯護人並就此辯論、辯
      護，無礙於被告之防禦權。
（三）按刑法第59條之酌量減輕其刑，必於犯罪之情狀，在客觀
      上足以引起一般同情，認為即予宣告法定低度刑期，猶嫌
      過重者，始有其適用，至於被告無前科，素行端正，子女
      眾多等情狀，僅可為法定刑內從輕科刑之標準，不得據為
      酌量減輕之理由，此有最高法院51年度臺上字第899號判
      例可資參照。查被告因臉部有胎記而尋覓工作不易，失業
      在家，且搶奪所得之財物中22000元交予其母親，未留下
      供己花用等情，業經證人即被告之母林蓮陳述明確（見
      警卷第11至12頁），惟被告四肢健全，思緒清晰，並非喪
      失行動能力及勞動能力之人，其不思靠己身能力賺取財物
      ，竟萌生搶奪財物之歹念，客觀上已無從獲取同情及諒解
      ，況且被告持刀搶奪被害人財物，除讓上開便利商店遭受
      財物損失外，更讓證人丙○○飽受極度之驚嚇與恐慌，嚴
      重侵害被害人免於恐懼之自由，所生危害甚鉅，本院實無
      從因被告的個人情狀，而淡化其對被害人及社會治安所生
      之危害，爰引刑法第59條規定酌減其刑。至於被告因先天
      之臉部胎記，因而無法順利謀取工作之情狀，本院將此作
      為法定刑內從輕科刑之標準，附此說明。
（四）原審以被告之罪證明確，予以論罪科刑，固非無見，惟(1)
      按被告以外之人於審判外之言詞或書面陳述，除法律有規
      定者外，不得作為證據，刑事訴訟法第159條第1項定有明
      文。而所謂法律有規定者，即包括同法第159條之1至之5
      所規定傳聞證據具有證據能力之例外情形。故如欲採被告
      以外之人於審判外之言詞或書面陳述，必須符合法律所規
      定之例外情形，方得認其審判外之陳述有證據能力，並須
      於判決中具體說明其符合傳聞證據例外可信之情況及心證
      理由，否則即有違證據法則及判決不備理由之違誤（最高
      法院95年度臺上字第5487號、95年度臺上字第3053號判決
      96臺上字第151、1245號判決要旨參照）。原審判決對於
      被告以外之人於審判外之書面陳述現場照片、現場圖、車
      籍查詢基本資料詳細畫面，係屬原則上不得作為法院認事
      用法依據之傳聞證據，何以可作為法院斷罪之基礎，均未
      予說明其符合傳聞證據例外可信之情況及心證理由，理由
      尚有欠備，有證據法則之違誤。(2)原審認為證人丙○○身
      材瘦小，面對近距離持尖銳水果刀而欲強盜財物之被告，
      依客觀判斷上已達至使其不能抗拒之情況，是證人丙○○
      雖然有與被告拉扯，亦僅係證人丙○○基於其職務希望可
      以阻止本案強盜案之發生，又其後雖證人丙○○將水果刀
      搶下來，但因其身材瘦小，及被告先前持水果刀指著丙○
      ○，造成其心裡之壓制仍然存在，是以證人丙○○雖曾有
      反抗行為，按當時之情形，丙○○仍屬於不能抗拒，無解
      於被告加重強盜罪之成立（見原審判決第4頁倒數第7行至
      第5頁第2行）。然此尚與前述理由三、（二）本院所析論
      之「不能抗拒」之要件及本案客觀所存在之情狀不符，其
      認事用法尚有未洽。(3)扣案之水果刀1把，雖係供被告犯
      罪所用之物，然被告於警詢時即供稱：該把水果刀是其從
      家中帶出來等語（見警卷第3項），而於本院審理時亦供
      述：該刀為其父親所購買，放在家中共用，平日其有在使
      用等語（見本院卷第46頁），是該刀既為被告父親所購買
      ，縱被告平日可使用，亦仍無積極證據可資認定認該刀之
      所有權已歸屬被告所有，又該刀非為違禁物，依刑法第38
      條第1項第3款規定，須以屬於被告者始可宣告沒收，然原
      審未就此加以釐清，遽然宣告沒收，其適用法則亦有不當
      。被告上訴意旨認其行為並不構成加重強盜罪等語，即屬
      有理由，原判決且有上開(1)、(3)可議之處，即屬無可維持
      ，自應由本院予以撤銷改判。
（五）爰審酌被告持刀搶奪財物，使證人丙○○受到驚嚇與害怕
      ，嚴重破壞社會治安，惡性非輕，再衡酌被告於本案前並
      無刑事前案紀錄，有臺灣高等法院被告前案紀錄表在卷可
      證，堪認其素行尚佳，及被告臉上有胎記，較不易獲取工
      作機會，其因失業且其母親極需錢支用，於經濟壓力下，
      萌生搶奪動機，而搶奪犯罪過程中，並無實際加害證人丙
      ○○生命、身體之行為，將所取得現金其中之2萬2千元，
      交由其母親保管，案發後亦將之發還上開便利商店等一切
      情狀，量處如主文第二項所示之刑，以示懲儆。
（六）扣案之水果刀1把，雖係供被告犯罪所用之物，但該水果
      刀並無積極證據可資證明為被告所有，有如理由三、（四
      ）、(3)所述，是依法自不得宣告沒收，併予敘明。
據上論斷，應依刑事訴訟法第369條第1項前段、第364條、第299
條第1項前段、第300條，刑法第326條第1項，判決如主文。
本案經檢察官乙○○到庭執行職務。
中    華    民    國    99    年    5     月    31    日
            刑事第十二庭  審判長法  官  康  應  龍
                                法  官  黃  家  慧
                                法  官  楊  真  明
以上正本證明與原本無異。
如不服本判決應於收受送達後10日內向本院提出上訴書狀，其未
敘述上訴理由者，並得於提起上訴後10日內向本院補提理由書（
均須按他造當事人之人數附繕本）「切勿逕送上級法院」。
                                書記官  李  淑  芬
中    華    民    國    99    年    5     月    31    日
附錄本判決論罪科刑法條
中華民國刑法第325條第1項：
  意圖為自己或第三人不法之所有，而搶奪他人之動產者，處6
  月以上5年以下有期徒刑。
中華民國刑法第326條第1項：
  犯前條第1項之罪，而有第321條第1項各款情形之一者，處1年
  以上7年以下有期徒刑。
中華民國刑法第321條第1項：
  犯竊盜罪而有左列情形之一者，處6月以上、5年以下有期徒刑
  ：
  一、於夜間侵入住宅或有人居住之建築物、船艦或隱匿其內而
      犯之者。
  二、毀越門扇、牆垣或其他安全設備而犯之者。
  三、攜帶兇器而犯之者。
  四、結夥三人以上而犯之者。
  五、乘火災、水災或其他災害之際而犯之者。
  六、在車站或埠頭而犯之者。

司法院資訊處製作；財團法人民間司法改革基金會備份。
